【裁判字號】    98,交聲,182
【裁判日期】    981130
【裁判案由】    違反道路交通管理處罰條例聲明異議
【裁判全文】
臺灣臺東地方法院交通事件裁定         98年度交聲字第182號
原處分機關  交通部公路總局高雄區監理所臺東監理站
異  議  人
即受處分人  甲○○
上列異議人即受處分人因違反道路交通管理處罰條例案件，對於
交通部公路總局高雄區監理所臺東監理站於民國98年11月 4日以
東監違裁字第裁81-T00000000號（原舉發通知單號碼：東警交字
第T00000000號）所為之裁決處分，聲明異議，本院裁定如下：
    主  文
原處分撤銷。
甲○○汽車駕駛人，駕駛汽車經測試檢定酒精濃度超過規定標準
，吊扣駕駛執照拾貳個月，並應參加道路交通安全講習。
    理  由
一、原處分意旨略以：異議人即受處分人甲○○（下稱異議人）
    於民國98年8月5日晚上7時至8時許，飲用摻有米酒之燒酒雞
    後，已呈無法安全駕駛動力交通工具之狀態，仍於飲酒後騎
    乘車牌號碼856－CEA號重型機車欲返回其臺東縣太麻里鄉泰
    和村2鄰10號住處。迨於同日晚上9時23分，行經同鄉○○村
    ○○○○路403.3公里處時，因酒精影響其意識之正常作用，
    而自摔路旁受傷並遭送往馬偕醫院臺東分院急救。嗣警察據
    報前往調查時，委請醫護人員對其實施血液酒精濃度檢驗，
    測得其血液酒精濃度為99mg/dl，折合呼氣酒精濃度為0.49m
    g/l ，遂由臺東縣警察局大武分局太麻里交通事故處理小組
    員警開立舉發違反道路交通管理事件通知單舉發，後由原處
    分機關於98年11月4日，依道路交通管理處罰條例第35條第1
    項第1款、第24條第1項第 2款，裁處異議人罰鍰新臺幣（下
    同）37,500元，吊扣駕駛執照12個月，並施以道路安全講習
    等語。
二、本件異議意旨略以：異議人上開違規行為，業經臺灣臺東地
    方法院檢察署檢察官以98年度偵字第1577號予以緩起訴處分
    確定，且依緩處分命令應向國庫支付20,000元之緩起訴處分
    金，原處分機關仍裁處罰鍰37,500元，違反一事不二罰原則
    ，為此具狀聲明異議，請求撤銷原處分等語。
三、按汽車駕駛人，駕駛汽車經測試檢定酒精濃度超過規定標準
    者，處新臺幣15,000元以上60,000元以下罰鍰，並當場移置
    保管該汽車及吊扣其駕駛執照 1年；汽車駕駛人，經裁判確
    定處以罰金低於本條例第92條第 3項所訂最低罰鍰基準規定
    者，應依本條例裁決繳納不足最低罰鍰之部分，道路交通管
    理處罰條例第35條第1項第 1款、第8項分別定有明文。又汽
    車駕駛人，有道路交通管理處罰條例第35條第 1項規定之情
    形者，應接受道路交通安全講習，同條例第24條第1項第2款
    亦有明定。而汽車駕駛人飲用酒類或其他類似物後，吐氣所
    含酒精濃度超過每公升0.25毫克或血液中酒精濃度超過百分
    之0.05以上者，不得駕車，道路交通安全規則第114條第2款
    復定有明文。本件異議人甲○○於上開時、地騎乘前揭車輛
    ，經警測試檢定其呼氣酒精濃度值達每公升0.49毫克等情，
    有舉發違反道路交通管理事件通知單在卷可按（參見本院卷
    第8頁），是原處分機關依道路交通管理處罰條例第35條第1
    項第1款、第24條第1項第2款之規定，以東監違裁字第裁81-
    T00000000號裁處受處分人罰緩 37,500元及吊扣駕駛執照12
    個月，並施以道路交通安全講習，固有所據。惟按：(一)一行
    為同時觸犯刑事法律及違反行政法上義務規定者，依刑事法
    律處罰之；但其行為應處以「其他種類行政罰」或得沒入之
    物而未經法院宣告沒收者，亦得裁處之；前項行為如經不起
    訴處分或為無罪、免訴、不受理、不付審理之裁判確定者，
    得依違反行政法上義務規定裁處之；本法所稱「其他種類行
    政罰」，指下列裁罰性之不利處分：限制或禁止行為之處分
    ：限制或停止營業、「吊扣證照」、命令停工或停止使用、
    禁止行駛、禁止出入港口、機場或特定場所、禁止製造、販
    賣、輸出入、禁止申請或其他限制或禁止為一定行為之處分
    ，行政罰法第26條、第2條第1款分別定有明文。此乃一行為
    同時造成刑罰法律與行政秩序罰規定發生競合適用之關係時
    ，基於「一事不二罰」之法理，經由立法程序確立應以刑罰
    優先為原則，避免行為人承受過度且重複之處罰。此觀行政
    罰法第26條立法理由明確揭示：「一行為同時觸犯刑事法律
    及違反行政法上義務規定時，由於刑罰與行政罰同屬對不法
    行為之制裁，而刑罰之懲罰作用較強，故依刑事法律處罰，
    即足資警惕時，實無一事二罰再處行政罰之必要。且刑事法
    律處罰，由法院依法定程序為之，較符合正當法律程序，應
    予優先適用。但罰鍰以外之沒入或其他種類行政罰，因兼具
    維護公共秩序之作用，為達行政目的，行政機關仍得併予裁
    處，故為第一項但書規定。」其理益明。是以前揭行政罰法
    中刑事法律處罰優先且不再處以行政秩序罰之目的，既係因
    為行為人已接受刑罰而足資警惕，且已發生懲罰之作用，即
    無使行為人陷於雙重處罰之不利益，則關於刑事法律處罰之
    範圍自應採取實質認定，凡刑事實體法或程序法中所規定客
    觀上剝奪行為人生命、自由、財產權利，主觀上亦因制裁之
    嚴厲性、痛苦性，其強度足以造成心理強制而間接達成矯正
    教化目的之處遇手段，皆應納入其中，而不以形式上符合刑
    法第32條至第34條所定主刑及從刑種類者為限，始與前揭法
    律規範之意旨相符。(二)次按刑事訴訟法第253條之2規定，檢
    察官為緩起訴處分，得命被告於一定期間內履行「向公庫或
    指定之公益團體、地方自治團體支付一定之金額」，此一命
    被告為金錢給付的部分，應得被告之同意。命被告為金錢給
    付部分，並得為民事強制執行名義。檢察官課被告以上之負
    擔，由於此負擔雖非「刑罰」，但性質上可謂實質的制裁，
    解釋上亦屬道路交通管理處罰條例第35條第8項所規定之罰
    金，且造成被告權利受限制的影響。則受處分人上開違反刑
    事法律禁止規範之犯罪事實既已明確，僅因檢察官採取緩起
    訴處分之替代性刑事處遇手段，未將該案逕行起訴或聲請簡
    易判決處刑，致其後適用之刑事訴訟程序有所區別，然就受
    處分人負有支付一定金額予檢察官指定機構之義務觀察，其
    如未在上開指定期間內確實履行義務，依刑事訴訟法第253
    條之3第1項第3款之規定，受處分人將遭受撤銷緩起訴處分
    之不利益；反之，倘其確實遵守並履行各項緩起訴條件，除
    非合於刑事訴訟法第260條所定情形之一，否則受處分人即
    無再就同一案件遭受刑事訴追之虞。從而，受處分人已因上
    開緩起訴處分而剝奪其財產權，主觀上前揭金錢給付義務亦
    具有強制性、懲罰性，雖不若易科罰金係以支付金錢作為自
    由刑之替代，惟經由緩起訴處分條件之履行使其免於遭檢察
    官發動起訴程序，仍具有替代刑罰之效果，廣義而言，應屬
    前揭所稱之「實質刑事法律處罰」，而有行政罰法第26條第
    1 項「一事不二罰」規定之適用。道路交通主管機關對於汽
    車駕駛人酒後駕車之行為，依道路交通管理處罰條例第35條
    第1項第1款規定予以裁罰，係對行為人違反行政法上義務規
    定之行政罰，而汽車駕駛人酒後駕車之行為，經測試檢定酒
    精濃度超過規定標準，涉犯刑法第185條之3之公共危險罪嫌
    者，道路交通主管處罰機關除有上開行政罰法第26條第 1項
    但書規定，得處以其他種類行政罰之情形外，關於罰鍰部分
    ，即應依上開行政罰法第26條及道路交通管理處罰條例第10
    條規定，移送地方法院檢察署處理，於移送後，非有上開行
    政罰法第26條第 2項所定不起訴等事由，得依違反行政法上
    義務規定裁處者，不得再依道路交通管理處罰條例第35條第
    1項第1款規定，裁處行為人罰鍰之行政罰。(三)況行政罰法第
    26條第 1項僅規定「依刑事法律處罰之」，並未明定應依刑
    法第33條、第34條所定主、從刑罰之種類科罰，檢察官命令
    被告捐款之金錢給付即係依刑事訴訟法第253條之2第1項第4
    款規定所為，自與行政罰法第26條第 1項「依刑事法律處罰
    之」之規定，尚無扞格之處，另緩起訴處分所定緩起訴期間
    期滿後，該緩起訴處分將發生禁止對已為緩起訴處分之同一
    犯罪事實再行起訴之效力，即所謂「緩起訴處分之實質確定
    力」（最高法院 94年台非字第215號判例參照），故檢察官
    所為對於受處分人之緩起訴處分，實已產生實質刑罰之效果
    。再依刑事訴訟法第253條之1規定，有關緩起訴處分，需具
    備之要件亦與不起訴處分之要件有間，且不起訴處分係自處
    分確定時起即發生實體上之確定力，不若緩起訴處分於緩起
    訴處分之期間（即猶豫期間）僅發生形式之確定力。因之，
    倘認行政罰法第26條第 2項規定之「不起訴處分」包含「緩
    起訴處分」之情形，是否已逾文義解釋之範圍，實有疑問。
    行政罰法第26條第 2項規定既未明文包含「緩起訴處分」之
    類型，而對於人民不利益之規定本不得任意加以擴張其適用
    ，自不宜逕認行政罰法第26條第 2項之規定於經緩起訴處分
    之情形亦有適用（臺灣高等法院臺南分院96年度交抗字第16
    6號裁定同此意旨）。(四)至於交通部95年7月17日交路字第09
    5  0006986號函釋意旨雖謂：緩起訴處分乃附帶條件之不起
    訴處分，亦即為不起訴處分之一種，是行政罰法第 26條第2
    項所稱「不起訴處分」包括「緩起訴處分」在內等語，惟該
    項乃例外得裁處行政秩序罰之補充規定，參諸該條文係將「
    不起訴處分」、「無罪」、「免訴」、「不受理」、「不付
    審理」等不能證明刑事被告犯罪或未曾使其實際接受刑罰之
    情形逐一臚列，顯然與該條第 1項所指發生處罰競合之前提
    要件尚有未合，故有第 2項仍依違反行政法上義務規定裁處
    之必要。而緩起訴處分既非不能證明行為人之犯罪事實，且
    有支付一定金額之實質處罰，自與上開行政罰法第26條第 2
    項列舉之不起訴處分等情形迥然有別，仍無從遽為比擬而為
    相同之處置。如若不然，則刑事被告如經法院循審判程序判
    處罰金或得以易科罰金之拘役或有期徒刑，均得以援用行政
    罰法第26條第 1項之規定，免於處以行政秩序罰之雙重不利
    益；至於藉由緩起訴處分而節省司法資源者，在基於實質懲
    罰目的而其財產權遭受剝奪之餘，卻仍需繳納一定金額之行
    政罰鍰，其結果勢必降低刑事被告接受緩起訴處分之意願，
    而反噬緩起訴處分替代繁複刑事審判程序之制度性機能。準
    此以言，行政罰法第26條第 2項既未將緩起訴處分列舉其中
    ，本於「例外規定從嚴解釋」之法理及前揭說明，自不能將
    條文中「不起訴處分」之範圍，擴及於性質顯不相同之「緩
    起訴處分」。且如以上揭法務部函示稱「不起訴處分」包括
    「緩起訴處分」在內，則緩起訴猶豫期間內受處分人已遵照
    檢察官命令繳交捐款之緩起訴處分金（已產生實質刑罰之效
    果，一如前述），再受行政裁處罰鍰，苟再遭撤銷該緩起訴
    處分，已繳交捐款緩起訴處分金依法已不得請求返還（益徵
    實質刑罰之效果），復經檢察官起訴，再受法院審判施以刑
    罰制裁，恐生一事數罰之危險，該函釋見解自難引為論據，
    附此敘明。而道路交通管理處罰條例第35條所規定之裁處，
    含有罰鍰與吊扣駕照之處分，二者分屬行政罰法中之裁罰，
    有對於過去違反義務行為處罰之「秩序罰」（指罰鍰），以
    及對於預防將來再犯危險之「管制罰」（指吊扣駕照）；前
    者對於過去義務違反而為秩序罰之目的，與刑事制裁酒醉駕
    車所欲達到保護交通安全之目的相同，二者既為相同之目的
    ，則處以較重之刑事制裁為已足，自無重複處罰行政罰之必
    要。(五)經查，本件異議人甲○○於前揭時、地，騎乘上開車
    輛，經測試檢定其呼氣酒精濃度值達每公升0.49毫克，由臺
    東縣警察局大武分局太麻里交通事故處理小組員警依違反道
    路交通管理處罰條例第35條第1項第1款規定，當場舉發，並
    移送臺灣臺東地方法院檢察署偵辦公共危險罪責，旋經臺灣
    臺東地方法院檢察署檢察官於98年10月20日以98年度偵字第
    15 77號為緩起訴處分，其期間為1年，被告即異議人應自緩
    起訴處分確定起 3個月內，向國庫支付20,000元之緩起訴處
    分金，有違反道路交通管理事件通知單及緩起訴處分書各 1
    份在卷可按（見本院卷第5至6頁、8頁 ），及經本院調閱該
    署98年度偵字第1577號卷經核屬實。且本件異議人上開遭裁
    決罰鍰37,500元之行政罰之酒駕行為係在行政罰法生效施行
    後，自應適用上開行政罰法之規定。基此，異議人上述酒後
    駕車違反行政法上義務而受裁處罰鍰37,500元部分，依行政
    罰法第26條第 1項前段規定，即應依刑事法律處罰之，不再
    爰依上揭道路交通管理處罰條例等規定裁罰之。(六)至於原處
    分機關上開吊扣駕駛執照12個月及施以道安講習之行政裁罰
    部分，則係預防將來再犯危險之管制罰，而有別於前揭針對
    已發生違規事實科處罰鍰之行政秩序罰，屬行政罰法第26條
    第 1項但書所稱之「其他種類行政罰」。本件異議人確有飲
    酒駕車，經測試檢定酒精濃度超過標準之情，有上揭裁決書
    存卷可參，其違規事實堪以認定。是就此違反行政秩序規定
    之部分，依前揭規定，原處分機關自不得就該同一違規事實
    再處以「罰鍰」，然仍應科處罰鍰以外之行政罰（即吊扣駕
    照、施以道安講習等）併予裁處之，從而異議人所受吊扣駕
    照及施以道安講習部分依法即無不當。
四、原處分機關未考量上情，仍科處異議人罰鍰37,500元，即有
    違誤，異議人就此部分聲明異議，為有理由；至原處分機關
    其他裁處部分，係屬其他種類之行政裁罰，於法並無不合，
    且異議人並未就此提出異議，惟因本件酒後駕車只有一個交
    通違規行為，而且有關其處罰效果之罰鍰、吊扣駕駛執照與
    應參加道路交通安全講習等與該交通違規行為是否存在均無
    從分離，從而，應由本院將原處分予以撤銷，另為如主文第
    2項所示之諭知。
五、依道路交通管理處罰條例第87條第2項、第89條、第35條第1
    項第1款、第24條第1項第 2款，道路交通案件處理辦法第20
    條前段，裁定如主文。
中    華    民    國    98    年    11    月    30    日
                    交通法庭  法  官  蔡慧雯
以上正本證明與原本無異。
如不服本裁定，應於裁定送達後5日內向本院提出抗告狀（須附
繕本）。
「切勿逕送上級法院」
                              書記官  林慧芬
中    華    民    國    98    年    12    月    1     日


司法院資訊處製作；財團法人民間司法改革基金會備份。
